臺灣士林地方法院刑事判決
110年度審金訴字第489號
公  訴  人  臺灣士林地方檢察署檢察官
被      告  莊立揚


選任辯護人  廖于清  律師
            古意慈  律師
上列被告因詐欺等案件，經檢察官提起公訴（110年度少連偵字
第53號），被告於本院準備程序時就被訴事實均為有罪之陳述，
經本院合議庭裁定由受命法官獨任行簡式審判程序審理，並判決
如下：
    主  文
莊立揚犯如附表「罪名及宣告刑」欄所示之罪，各處如附表「罪
名及宣告刑」欄所示之刑。應執行有期徒刑捌月。
    犯罪事實及理由
一、本件犯罪事實及證據，除引用檢察官起訴書之記載（如附件
    ）外，另補充並更正如下：　
 (一)事實部分：
  1.如起訴書犯罪事實欄一所載「莊立揚及少年黃○明（由臺灣
    士林地方法院少年法庭審理）」補充為「莊立揚及少年黃○
    明（無證據證明其知悉黃○明未滿18歲，黃○明部分另由本院
    少年法庭審理）」。
　2.如起訴書所載之告訴人「廖琪妘」，均應更正為「己○○」。
(二)證據部分：
　1.本院110年審附民移調字第84號調解筆錄、本院調解紀錄表
    、上海商業儲蓄銀行匯出匯款申請書（回條聯）、告訴人
　　己○○簽具之收據各1份。
  2.被告莊立揚於本院民國(下同)110 年10月4日準備程序、同
    年11月8日準備程序及審理時所為之自白。
二、論罪科刑： 
(一)按洗錢防制法於105 年12月28日修正公布，並於106 年6 月
    28日生效施行（下稱新法），新法第14條第1 項之一般洗錢
    罪，祇須有第2 條各款所示行為之一，而以第3 條規定之特
    定犯罪作為聯結即為已足。另過去實務認為，行為人對犯特
    定犯罪所得之財物或利益作直接使用或消費之處分行為，或
    僅將自己犯罪所得財物交予其他共同正犯，祇屬犯罪後處分
    贓物之行為，非本條例所規範之洗錢行為，惟依新法規定，
    倘行為人意圖掩飾或隱匿特定犯罪所得來源，而將特定犯罪
    所得直接消費處分，甚或交予其他共同正犯予以隱匿，或由
    共同正犯以虛假交易外觀掩飾不法金流移動，即難認僅單純
    犯罪後處分贓物之行為，仍應構成新法第2 條第1 或2 款之
    洗錢行為（最高法院108 年度台上字第2057號、第2425號判
    決意旨參照）。查本案被告與少年黃○明、「黃曉風」、「
    楊宜庭」及其等所屬之其他不詳詐欺集團成年成員對告訴人
    丙○○、己○○、乙○○、戊○○等所為，均構成刑法第339 條之4 
    第1 項第2 款加重詐欺取財罪，為最輕本刑6 月以上有期徒
    刑以上之刑之罪，屬洗錢防制法第3 條第1款所稱特定犯罪
    ，而被告領取裝有告訴人丙○○新化郵局帳號00000000000000
    號帳戶（下稱新化郵局帳戶）提款卡之包裹後，將之交付移
    轉予其他不詳詐欺集團成年成員，使該詐欺集團得以將告訴
    人己○○、乙○○、戊○○等人受騙匯入上開新化郵局帳戶之款項
    提領，並轉交予該詐欺集團其他成員，以掩飾、隱匿該特定
    犯罪所得之來源、去向及所在，揆諸上開說明，自非單純犯
    罪後處分贓物之不罰後行為，而該當洗錢防制法第2 條第2 
    款所指之洗錢行為無訛。
(二)核被告如起訴書犯罪事實欄一就告訴人丙○○及如起訴書附表
    編號1 至3就告訴人己○○、乙○○、戊○○等人所為，均係犯刑
    法第339條之4 第1 項第2 款之三人以上共同詐欺取財罪、
    洗錢防制法第14條第1 項之洗錢罪。
(三)又按2 人以上共同實行犯罪之行為者，皆為正犯，刑法第28
    條定有明文。又按共同正犯之成立，祇須具有犯意之聯絡，
    行為之分擔，既不問犯罪動機起於何人，亦不必每一階段犯
    行，均經參與（最高法院34年上字第862 號判例要旨參 照
    ）；另共同正犯之意思聯絡，原不以數人間直接發生者為限
    ，即有間接之聯絡者，亦包括在內。如甲分別邀約乙、丙犯
    罪，雖乙、丙間彼此並無直接之聯絡，亦無礙於其為共同正
    犯之成立（最高法院77年台上字第2135號判例要旨參照）；
    而共同正犯之意思聯絡，不限於事前有所協議，其於行為當
    時，基於相互之認識，以共同犯罪之意思參與者，亦無礙於
    共同正犯之成立。且其表示之方法，亦不以明示通謀為必要
    ，即相互間有默示之合致，亦無不可（最高法院73年台上字
    第1886號、73年台上字第2364號判例要旨參照）。經查，被
    告與少年黃○明、「黃曉風」、「楊宜庭」及其所屬之其他
    不詳詐欺集團成年成員間，就本件之犯行，互有犯意聯絡，
    並分工合作、互相利用他人行為以達犯罪目的及行為分擔，
    均為共同正犯。另因被告共同犯之加重詐欺取財罪之型態為
    刑法第339 條之4 第1 項第2 款之「三人以上共同犯之」，
    爰不再於主文重複贅載「共同」犯之，附此敘明。
(四)被告與少年黃○明、「黃曉風」、「楊宜庭」及其所屬之不
    詳詐欺集團成年成員對起訴書附表編號1所示告訴人己○○施
    以詐術，致使其陷於錯誤而多次匯款之行為，係於密切接近
    之時、地實施，侵害同一被害人之財產法益，各行為之獨立
    性極為薄弱，且係出於同一詐欺取財之目的，依一般社會健
    全觀念，在時間差距上難以強行分開，應視為數個舉動之接
    續施行，合為包括之一行為予以評價，應屬接續犯。
(五)再被告上開4次犯行，均係以一行為同時觸犯洗錢罪及三人
    以上共同詐欺取財罪，均應依刑法第55條規定，各從一重論
    以刑法第339條之4 第1 項第2 款之三人以上共同詐欺取財
    罪。被告所犯上開4 罪間，犯意各別，行為互殊，分別侵害
    不同被害人之財產法益，應予分論併罰。
(六)另洗錢防制法第16條第2 項雖規定「犯前二條之罪，在偵查
    或審判中自白者，減輕其刑」，惟本件被告前開所犯經上述
    說明為想像競合犯後，係從一重之刑法第339 條之4第1 項
    第2 款之加重詐欺罪處斷，自無從適用該條減刑之規定，併
    此指明。
(七)又犯罪之情狀顯可憫恕，認科以最低度刑仍嫌過重者，得酌
    量減輕其刑，刑法第59條定有明文。考其立法意旨，科刑時
    原即應依同法第57條規定審酌一切情狀，尤應注意該條各款
    所列事項，以為量刑標準，刑法第59條所謂「犯罪之情狀顯
    可憫恕」，自係指裁判者審酌第57條各款所列事項以及其他
    一切與犯罪有關之情狀之結果，認其犯罪足堪憫恕者而言，
    即必於審酌一切之犯罪情狀，在客觀上顯然足以引起一般同
    情，認為縱予宣告法定最低刑度猶嫌過重者，始有其適用（
    最高法院38年台上字第16號、45年台上字第1165號及51年台
    上字第899 號判例可資參照）。查被告本件犯行造成告訴人
    丙○○、己○○、乙○○、戊○○等人受有財產損害，固有不該，然
    被告犯案時年僅22歲，年輕識淺，涉世未深，因一時觀念偏
    差而誤入歧途，其犯後已知坦承犯行，並與告訴人己○○、戊○○達成調解，且依調解內容履行賠償完畢，此有本院110 年
    10 月4 日、11月8日準備程序筆錄、本院110年審附民移調
    字第84號調解筆錄、本院調解紀錄表、上海商業儲蓄銀行匯
    出匯款申請書（回條聯）、告訴人己○○簽具之收據各1 份在
    卷可憑，堪認其已盡己所能彌補告訴人等所受損失，再審酌
    本件詐欺集團詐得之款項金額非鉅，且卷內復查無證據足認
    被告本件獲有報酬，是認其犯罪情節當非召集成員、策畫詐
    騙內容使告訴人等陷於錯誤、指示取款並保有鉅額詐得款項
    之核心成員可等同併論，如就被告前開犯行量處最低之法定
    刑（即有期徒刑1 年），尚嫌過重，其所犯本件三人以上共
    同詐欺取財犯行，衡情尚有可憫恕之處，爰均依刑法第59條
    規定各減輕其刑。
(八)爰審酌被告正值青年，不思循正當途徑賺取金錢，竟加入詐
    欺集團擔任取簿手之工作，利用告訴人等一時不察、陷於錯
    誤而進行詐騙，造成其等之財產損失，不僅漠視他人財產權
    ，更製造金流斷點，影響財產交易秩序，亦徒增檢警機關追
    查集團上游成員真實身分之難度，犯罪所生危害非輕，實屬
    不該，惟念及其犯後已知坦承犯行之態度，復於本院準備程
    序中與告訴人己○○、戊○○達成調解，業如前述，告訴人丙○○
    、乙○○經本院合法傳喚後未能到庭，致被告無從與其等達成
    調解或賠償所受之損害，此有本院送達證書回證等在卷可佐
    ，並考量被告在本案犯罪中並非直接向告訴人等訛詐之人，
    僅擔任取簿手之工作，非該犯罪團體之主謀、核心份子或主
    要獲利者，暨其為高中畢業之智識程度，未婚、現無子女仰
    賴其扶養、目前待業中之生活狀況等一切情狀，分別量處如
    主文所示之刑，暨定其應執行之刑，以資懲儆。又其所犯刑
    法第339 條之4 第1 項第2 款之罪，其最重法定本刑為有期
    徒刑7 年，與刑法第41條第1 項易科罰金之要件不符，縱依
    刑法第59條之規定減刑，仍不影響其為不得易科罰金之罪，
    故不得易科罰金，惟本院宣告之刑既均為6 月以下有期徒刑
    ，依刑法第41條第3 項、第8項規定，仍得依同條第2 項折
    算規定易服社會勞動，併此敘明。
三、沒收部分：
(一)按犯罪所得，屬於犯罪行為人者，沒收之；於全部或一部不
    能沒收或不宜執行沒收時，追徵其價額；犯罪所得已實際合
    法發還被害人者，不予宣告沒收或追徵，刑法第38條之1 第
    1 項前段、第3 項、第5 項分別定有明文。次按「任何人都
    不得保有犯罪所得」為普世基本法律原則，犯罪所得之沒收
    、追繳或追徵，在於剝奪犯罪行為人之實際犯罪所得（原物
    或其替代價值利益），使其不能坐享犯罪之成果，以杜絕犯
    罪誘因，可謂對抗、防止經濟、貪瀆犯罪之重要刑事措施，
    性質上屬類似不當得利之衡平措施，著重所受利得之剝奪。
    然苟無犯罪所得，自不生利得剝奪之問題，固不待言，至二
    人以上共同犯罪，關於犯罪所得之沒收、追繳或追徵，應就
    各人所分得者為之。又所謂各人「所分得」，係指各人「對
    犯罪所得有事實上之處分權限」，法院應視具體個案之實際
    情形而為認定；倘若共同正犯各成員內部間，對於不法利得
    分配明確時，固應依各人實際分配所得沒收。至於共同正犯
    各成員有無犯罪所得、所得數額，係關於沒收、追繳或追徵
    標的犯罪所得範圍之認定，固非屬犯罪事實有無之認定，並
    不適用「嚴格證明法則」，無須證明至毫無合理懷疑之確信
    程度，應由事實審法院綜合卷證資料，依自由證明程序釋明
    其合理之依據以認定之（最高法院104 年8 月11日104 年度
    第13次刑事庭會議決議、最高法院104 年度台上字第3937號
    判決意旨參照）。
(二)經查，本件被告取得告訴人丙○○之新化郵局帳戶提款卡後，
    已依「黃曉風」之指示放置於指定地點交予其所屬之不詳詐
    欺集團成年成員等情，業據被告供述明確（見偵查卷第13至
    14頁），自無從對上開提款卡宣告沒收。又被告雖稱本件可
    獲得新臺幣5千元之報酬，然迄今均未實際獲得報酬等情，
    業據其於警詢及本院審理時供承在卷（見偵查卷第13至14頁
    、本院110年11月8日審判筆錄第4頁），況本件並無證據可
    證明被告因本案犯行，有實際取得報酬或利益，卷內復查無
    證據足認被告就本案詐得財物與所屬詐欺集團成員間，有事
    實上共同處分權限，自無從就詐得款項部分宣告沒收或追徵
    其價額，亦一併指明。
據上論斷，應依刑事訴訟法第273 條之1 第1 項、第299 條第1
項前段、第310 條之2 、第454 條第2 項，洗錢防制法第2 條第
2 款、第14條第1 項，刑法第11條前段、第28條、第339 條之4
第1 項第2 款、第55條、第59條、第51條第5 款，刑法施行法第
1條之1 第1 項，判決如主文。
本案經檢察官李美金提起公訴，檢察官吳昭瑩到庭執行職務。
中　　華　　民　　國　　110 　年　　11　　月　　22　　日
                  刑事第九庭法  官 李育仁
以上正本證明與原本無異。
因疫情而遲誤不變期間，得向法院聲請回復原狀。
如不服本判決應於收受送達後20日內，向本院提出上訴書狀，並
應敘述具體理由。其未敘述上訴理由者，應於上訴期間屆滿後20
日內向本院補提理由書（均須按他造當事人之人數附繕本）「切
勿逕送上級法院」。 
                             書記官 丁梅芬
中　　華　　民　　國　　110 　年　　11　　月　　25　　日
       
附錄本案論罪科刑法條全文：
洗錢防制法第2條
本法所稱洗錢，指下列行為：
一、意圖掩飾或隱匿特定犯罪所得來源，或使他人逃避刑事追訴
    ，而移轉或變更特定犯罪所得。
二、掩飾或隱匿特定犯罪所得之本質、來源、去向、所在、所有
    權、處分權或其他權益者。
三、收受、持有或使用他人之特定犯罪所得。
洗錢防制法第14條
有第二條各款所列洗錢行為者，處7 年以下有期徒刑，併科新臺
幣5 百萬元以下罰金。前項之未遂犯罰之。前二項情形，不得科
以超過其特定犯罪所定最重本刑之刑。
中華民國刑法第339條之4
犯第339 條詐欺罪而有下列情形之一者，處1 年以上7 年以下有
期徒刑，得併科1 百萬元以下罰金：
一、冒用政府機關或公務員名義犯之。
二、三人以上共同犯之。
三、以廣播電視、電子通訊、網際網路或其他媒體等傳播工具，
    對公眾散布而犯之。
前項之未遂犯罰之。
　　　　
附表：　　　　
編號 犯罪事實  罪名及宣告刑 1 如起訴書犯罪事實欄一所示就丙○○部分所為之犯行 丁○○犯三人以上共同詐欺取財罪，處有期徒刑陸月。  2 如起訴書附表編號1所示就己○○部分所為之犯行 丁○○犯三人以上共同詐欺取財罪，處有期徒刑陸月。    3 如起訴書附表編號2所示就戊○○部分所為之犯行 丁○○犯三人以上共同詐欺取財罪，處有期徒刑陸月。     4 如起訴書附表編號3所示就乙○○部分所為之犯行 丁○○犯三人以上共同詐欺取財罪，處有期徒刑陸月。  

附件：
臺灣士林地方檢察署檢察官起訴書
                                   110年度少連偵字第53號
　　被　　　告　丁○○　男　23歲（民國00年0月00日生）
　　　　　　　　　　　　住新北市○○區○○路0段00號2樓
　　　　　　　　　　　　國民身分證統一編號：Z000000000號
上列被告因詐欺等案件，已經偵查終結，認應提起公訴，茲將犯
罪事實及證據並所犯法條分敘如下：
　　　　犯罪事實
一、丁○○及少年黃○明（由臺灣士林地方法院少年法庭審理）2人
    ，於民國109年10月間加入「黃曉風」所屬之詐騙集團，與
    詐欺集團成員，共同意圖為自己不法之所有，基於3人以上
    共同詐欺取財及洗錢之犯意聯絡，擔任收簿手之角色，約定
    其收取每件包裹可獲得新臺幣（下同）5,000元作為其不法報
    酬。該詐欺集團某不詳成員先於109年10月30日13時前某時
    許，在臉書某社團刊登家庭代工之徵才廣告，丙○○見該徵才
    廣告後，加入真實姓名、年籍不詳之「楊宜庭」之通訊軟體
    LINE聯絡，該詐欺集團某成員「楊宜庭」向丙○○佯稱要用金
    融卡實名制購買材料及要確認丙○○有無卡債云云，致丙○○陷
    於錯誤，依對方指示於109年11月1日15時52分許，在臺南市
    ○○區○○里○○○00號之20統一超商知母義門市，以交貨便寄送
    方式，將其所有之新化郵局帳號00000000000000號帳戶（下
    稱新化郵局帳戶）提款卡寄至臺北市○○區○○路0段000巷00弄
    0號、5號統一超商西武門市。「黃曉風」收到詐騙集團幕後
    成員之訊息，即指示丁○○夥同少年黃○明，於109年11月3日1
    2時42分許，由少年黃○明騎乘車牌號碼000-0000號普通重型
    機車搭載丁○○前往上開統一超商西武門市領取包裹，丁○○再
    依「黃曉風」之指示，將包裹置放在附近之公園廁所內，並
    拍照回傳，再由詐欺集團成員前往拿取。嗣該詐欺集團成員
    取得丙○○之新化郵局帳戶提款卡後，隨即於附表所示之時間
    、以附表所示之詐術詐騙廖琪妘、乙○○、戊○○，致廖琪妘等
    3人陷於錯誤，而分別於如附表所示時間，先後匯款如附表
    所示款項，至丙○○所有新化郵局帳戶內，旋遭詐欺集團成員
    提領一空，以此方式掩飾、隱匿該等款項之去向。
二、案經丙○○訴由臺北政府警察局內湖分局報告偵辦。
　　　　證據並所犯法條
一、證據清單及待證事實：
編號 證據名稱 待證事實 1 被告丁○○之自白 被告於警詢時坦承邀約同案少年黃○明一同前往領取包裹。並供稱係受「黃曉風」指示前往領取。 2 證人即少年黃○明之證述 證稱是一名綽號叫「立揚」於109年11月3日上午到我住處，他叫我起床並載他去超商領貨，我就起床整理一下載他前往超商領包裹；「立揚」於前往領取包裹的路上有叫我騎去加油站並幫我支付加油的費用（金額大約100元，地點忘記了），「立揚」一共領了兩個包裹後就要我載他去新北市蘆洲區某處住宅樓下等他，等他下樓之後他就自行離去，我就自己騎車離開了等語。  3 證人即告訴人丙○○之證述 證稱在網路上找到家庭代工的工作後，加入暱稱「楊宜庭」的通訊軟體LINE，她說要用金融卡實名制購買材料、確認有無欠卡債，而寄出其所有新化郵局帳戶提款卡等語。  4 7-ELEVEN貨態查詢系統、刑案蒐證照片8張、內政部警政署反詐騙諮詢專線紀錄表、新北市政府警察局三重分局光明派出所、汐止分局汐止派出所、臺北市政府警察局大安分局新生南路派出所陳報單、受理詐騙帳戶通報警示簡便格式表、金融機構聯防機制通報單、受理刑事案件報案三聯單、被害人廖琪妘、廖世能（前開2人為兄妹關係，廖世能為代理人）、戊○○、乙○○之警詢筆錄、匯款單、丙○○所有新化郵局帳戶開戶及交易明細等 佐證被告之犯行  5 臺灣臺南地方檢察署檢察官110年度偵字第2289號、第8451不起訴處分書（被告丙○○） 佐證告訴人丙○○遭詐騙寄出其所有新化郵局帳戶提款卡之事實。 
二、核被告丁○○所為，係犯刑法第339條之4第1項第2款之加重詐
    欺及洗錢防制法第14條第1項之洗錢罪嫌。
三、依刑事訴訟法第251條第1項提起公訴。
　　此　致
臺灣士林地方法院
中　　華　　民　　國　 110　　年　　8 　　月　　9 　　日
　　　　　　　　　　　　　　　檢　察　官　李  美  金
本件正本證明與原本無異
中　　華　　民　　國　 110　　年　　8 　　月　　20　　日
                              書　記　官  賴  惠  美　
附錄本案所犯法條全文：
中華民國刑法第339條之4
犯第 339 條詐欺罪而有下列情形之一者，處 1 年以上 7 年以
下有期徒刑，得併科 1 百萬元以下罰金：
一、冒用政府機關或公務員名義犯之。
二、三人以上共同犯之。
三、以廣播電視、電子通訊、網際網路或其他媒體等傳播工具，
    對公眾散布而犯之。
前項之未遂犯罰之。
洗錢防制法第14條
有第二條各款所列洗錢行為者，處 7 年以下有期徒刑，併科新
臺幣 5 百萬元以下罰金。
前項之未遂犯罰之。
前二項情形，不得科以超過其特定犯罪所定最重本刑之刑。
附表
編號 被害人 詐騙時間/方式 匯款時間、金額(新臺幣)  1 廖琪妘  詐欺集團成員於109年11月5日14時51分許撥打電話予廖琪妘，假冒偵查隊隊員，佯稱已經破獲其於109年7月遭詐欺之詐騙集團，並可協助歸還款項云云，至廖琪妘陷於錯誤，依該詐欺集團成員之指示，於右列時間匯款至丙○○所有新化郵局帳戶內。 109年11月5日15時22分、25分許、 4萬9,986元、 4萬9,986元  2 戊○○ 詐欺集團成員於109年11月5日15時28分許撥打電話予戊○○，假冒偵九隊警員，佯稱抓到車手，攔截十幾萬元，因戊○○當初有匯款到這個凍結的帳戶，所以可以退款。復假冒中國信託銀行行員，佯稱須操作網路銀行始能將款項匯回戊○○所有帳戶云云，致戊○○陷於錯誤，依該詐欺集團成員之指示，於右列時間匯款至丙○○所有新化郵局帳戶內。 109年11月5日15時47分許、 2萬9,123元。  3 乙○○ 詐欺集團成員於109年11月5日16時33分許撥打電話予乙○○，假冒台北富邦銀行行員，佯稱之前到警察局報案詐欺案件已經有凍結帳戶，可以把遭詐騙的1萬元返還予乙○○，須操作網路銀行云云，致乙○○陷於錯誤，依該詐欺集團成員之指示，於右列時間匯款至丙○○所有新化郵局帳戶內。 109年11月5日16時59分許、 9,986元